臺灣高等法院臺中分院民事判決　　　九十四年度再易字第一九號
　　　再　審原告　甲○○
　　　　　　　　　乙○○○
　　　再　審被告　苗栗縣政府（即陸軍總司令部之承受訴訟人）
　　　法定代理人　丙○○
右當事人間請求拆屋還地等事件，再審原告對於中華民國九十三年十二月二十四日本
院九十三年度再易字第七○號確定判決提起再審，本院判決如左：
　　　主　　　文
再審之訴駁回。
再審訴訟費用由再審原告連帶負擔。
　　　事實及理由
一、再審原告主張：依據國有財產法第三十九條第一項第四款、第四十條第一、二項
    、第四十一條第一項第三款，及台灣省省有財產管理規則第三十條第一項第四款
    、第三十二條第一、二項、第三十六條第一項第五款等規定，並無公有財產土地
    得以無償借貸私人使用之明文，甚且明定不准將公有財產擅自讓由他人使用，且
    僅非公用財產，因各機關、部隊、學校臨時性或緊急性之公務或公共需要，得供
    不逾一年或三個月短期臨時性或緊急性之使用，但如屬土地，不得供建築使用；
    又借用機關應備具主管機關規定之借用申請書，徵求管理機關同意並報經省政府
    核准後為之。另行政院頒布之事務管理規則第八十一條、第一百二十五條亦規定
    財產管理或使用人員，對所保管之土地如有出借情事，應依法究辦。查系爭房地
    乃係公用財產，依前揭國有財產法、台灣省省有財產管理規則、事務管理規則之
    規定，管理機關不得將系爭房地出借與他人使用，若有出借行為，該出借行為係
　　違反禁止規定應為無效，是苗栗縣政府與再審原告之被繼承人金玉璋間就苗栗縣
　　公館鄉○○段二一二號土地（下稱系爭土地）應無借貸契存在，本院九十三年度
　　再易字第七○號確定判決認定苗栗縣政府與金玉璋間就系爭土地訂有使用借貸契
　　約，違背民法第七十一條、司法院院字第一五八五號解釋、最高法院二十年上字
　　第二○二、七九九號判例，適用法規顯有錯誤，爰提起本件再審之訴。求為判決
　　(一)原確定判決廢棄。(二)右廢棄部分，再審被告於原審之訴駁回。(三)再審被告應容
　　忍再審原告就系爭土地內如九十二年六月十七日苗栗縣苗栗地政事務所實測圖所
　　示苗栗縣公館鄉館南村三四九號面積二十平方公尺、三五○號面積二八平方公尺
　　、三五一號面積一三一公尺三棟建物（下稱系爭三四九、三五○、三五一號建物
　　）所坐落之基地，及建物旁圍牆內土地面積一三三平方公尺，辦理地上權登記。
    (四)前審及再審之訴訟費用均由再審被告負擔。
二、本件未經言詞辯論，再審被告未為何聲明及陳述。
三、按民事訴訟法第四百九十六條第一項第一款所謂適用法規顯有錯誤，係指確定判
    決所適用之法規顯然不合於法律規定，或與司法院現尚有效及大法官會議之解釋
    ，或最高法院尚有效之判例顯然違反者而言（參照最高法院六十年台再字一七○
    號判例）。而確定判決適用法規是否顯有錯誤，應以事實審法院所確定之事實為
　　法律上之判斷，並不包括認定事實之錯誤，又解釋意思表示原屬事實審法院之職
　　權，事實審法院解釋意思表示，縱有不當，亦不生適用法規顯有錯誤問題（參照
　　最高法院六十四年台再字第一四○號判例）。
四、本件再審被告係以其為系爭土地之管理機關，再審原告之被繼承人金玉璋未得其
    同意，擅自在系爭土地上興建系爭三四九、三五○、三五一號建物，無權占用系
    爭土地，因此訴請再審原告拆除系爭三四九、三五○、三五一號建物並返還坐落
    之基地，及返還三棟建物旁之空地一三三平方公尺，再審原告則以其已依時效取
    得上開土地之地上權置辯，並提起反訴請求再審被告應容忍再審原告就上開土地
    ，辦理時效取得地上權登記。經本院九十三年度上易字第六九號為再審被告勝訴
    即再審原告應拆屋還地與駁回再審原告反訴請求之判決。按主張因時效取得地上
    權者，依民法第七百七十二條準用同法第七百六十九條或第七百七十條之規定，
　　須以行使地上權之意思而占有他人之土地，經過一定之期間，始得請求登記為地
　　上權人。此項意思依民法第九百四十四條第一項之規定既不在推定之列，故須由
　　占有人負證明之責。又占有人無法律上之權源在他人土地上有建築物或其他工作
　　物或竹木，可能係基於侵權行為之意思，亦可能基於越界建築使用，亦或界址不
　　明致誤認他人土地為自己所有，或因不知為他人土地而誤為占有使用，尚難僅以
　　占有人在他人土地上有建築物或其他工作物或竹木之客觀事實，即認占有人係基
　　於行使地上權之意思占有。而再審原告主張其已依時效取得地上權，係以其所稱
　　「苗栗縣政府於四十五年二月二十四日，將坐落於系爭土地上之國民兵訓練營福
　　利社六間交付予金玉璋保管，均屬未經登記之文化瓦、竹籬笆土牆造簡易房屋。
　　嗣於五十一年五月五日由苗栗縣政府居間協調，將前述四間福利社改交由國民兵
　　訓練營駐軍代管，其中金玉璋所居住之二間福利社仍由其代為保管。系爭三五○
　　號房屋為乙○○○及金玉璋於五十年間，共同出資興建，並建有圍牆雞舍，門牌
　　原編訂為同村一四九號，並於五十四年十二月申請裝表供電，嗣於六十八年六月
　　一日經門牌整編為三五○號，並於八十七年四月起課征房屋稅。又苗栗縣政府所
　　交付保管之上開房舍，約於五十九年、六十年間坍塌，亦由渠等二人於五十九年
　　、六十年間共同出資於原地重建，嗣於六十八年六月一日經門牌整編為三五一號
　　房屋，同於八十七年四月起課征房屋稅。另系爭三四九號房屋則於六十八年間起
　　造，於六十九年十月七日領取鄉公所核發之建物證明書，並於七十年二月起課征
　　房屋稅」之事實為據，惟再審原告所述僅能證明其已占用系爭土地多時，尚難以
　　再審原告占用系爭土地之事實，即認其占用系爭土地之主觀意思為何，再審原告
　　既無法證明其占用系爭土地之初即係以行使地上權之意思而占有，自難認再審原
　　告已依時效取得系爭土地之地上權，是本院九十三年度上易字第六九號判決之結
　　果並無不當。又本院九十三年度上易字第六九號判決，係以苗栗縣政府五十一、
　　五、十一栗府公秘事字第○二四一五七號函稱「查本府所有公館鄉原國民兵訓練
　　營福利社房屋壹棟（計六間）管理問題經於本年五月五日上午十時假貴部隊會議
　　室由有關單位派員舉行協調會議決除金玉璋現住部分貳間仍由其保管外餘改由現
　　駐部隊代管紀錄在卷」，所謂「保管」，實為就金玉璋「現住」之二間房屋，與
　　訂立使用借貸契約，由金玉璋繼續備用居住該二間房屋，而既借用房屋，則包括
　　借用該屋基地及屋外周圍之土地在內，苗栗縣政府與金玉璋間，就系爭土地既訂
　　有使用借貸契約，則該契約存續期間內，金玉璋及其繼承人再審原告，自無以「
　　地上權之意思」占用系爭土地至明，認定再審原告非以行使地上權之意思占用系
　　爭土地。故本院九十三年度上易字第六九號以再審原告非以行使地上權之意思占
　　用系爭土地，認為再審原告並未依時效而取得地上權，適用法規自無錯誤，而所
　　認定之苗栗縣政府與金玉璋間就系爭土地訂有使用借貸契約，乃係就苗栗縣政府
　　將金玉璋現住之房屋交由金玉璋保管，繼續讓金玉璋居住使用，解釋苗栗縣政府
　　之意思表示，此部分事實認定縱有不當，亦非適用法規顯有錯誤。再系爭土地於
　　五十一年間已供金玉璋使用，系爭土地自非屬公用財產，非公用財產依國有財產
　　法之規定仍得供各機關、部隊、學校之借用，國有財產法又係在五十八年一月二
　　十七日公布，則苗栗縣政府於五十一年間將系爭土地借予金玉璋使用時，國有財
　　產法尚未公布施行，自無違反國有財產法之規定可言；另系爭土地原屬省有土地
　　，苗栗縣政府將系爭土地借金玉璋使用後，台灣省省有財產管理規則始於五十五
　　年九月十五日經台灣省政府訂定公布，依該規則第三十二條第二項「本規則發布
　　前已核准借用之非公用財產，仍依原約定辦理，原約定未訂明借用期間者，依第
　　一項規定補訂期限。」之規定，系爭土地之借用契約自仍有效；至行政院頒布之
　　事務管理規則所定第八十一條、第一百二十五條，係針對各機關財產管理或使用
　　人員，對所保管之財產如有盜賣、掉換、擅為收益、出借，或化公為私等營私舞
　　弊情事應依法究辦所為之規定，即規定財產管理或使用人員對其所保管之財產，
　　不得有營私舞弊之行為，此與系爭土地係經苗栗縣政府同意借用予金玉璋，非苗
　　栗縣政府財產管理人員私自出借不同，亦無違反上開事務管理規則之規定。因此
　　本院九十三年度上易字第六九號所認定之苗栗縣政府與金玉璋開就系爭土地所訂
　　之使用借貸契約，並無違反禁止規定應為無效之問題，即無再審原告所指違背民
　　法第七十一條、司法院院字第一五八五號解釋、最高法院二十年上字第二○二、
　　七九九號判例，適用法規顯有錯誤之問題。
五、本院九十三年度上易字第六九號確定判決並無適用法規顯有錯誤之再審事由，則
    本院九十三年度再易字第七○號確定判決駁回再審原告再審之訴，自無再審原告
    所指適用法規顯有錯誤之情事，再審原告再以適用法規顯有錯誤對本院九十三年
    度再易字第七○號確定判決提起本件再審之訴，即顯無再審理由，爰不經言詞辯
　　論，以判決駁回之。
六、據上論結，本件再審之訴顯無再審理由，依民事訴訟法第五百零二條第二項、第
　　八十五條第二項，判決如主文。
中　　　華　　　民　　　國　　九十四　　年　　　三　　　月　　 十八　　 日
~B1民事第四庭審判長法　官　黃斐君
~B2　　　　　　　　法　官　張鑫城
~B3　　　　　　　　法　官　陳蘇宗
右為正本係照原本作成。
不得上訴。
~B　　　　　　　　書記官　吳麗慧
中　　　華　　　民　　　國　　九十四　　年　　　三　　　月　　二十二　　日
　　　　　　　　　　　　　　　　　　　　　　　　　　　　　　　　　　　　Ｂ
